【裁判字號】    91,重訴,195
【裁判日期】    920128
【裁判案由】    拆屋還地
【裁判全文】
臺灣彰化地方法院民事判決  九十一年度重訴字第一九五號
    原      告  行政院農業委員會林務局南投林區管理處
                              .
    法定代理人  林義雄
    訴訟代理人  甘龍強律師
    被      告  甲○○
右當事人間請求拆屋還地事件，本院判決如左：
    主      文
被告應將坐落彰化縣田中鎮○○段未登錄土地上如附圖所示Ａ部分面積０˙０００一
六九公頃（磚造廁所）、Ｂ部分面積０˙００三五三０公頃（鐵架造）、Ｃ部分面積
０˙０一一六七八公頃（鐵架造有牆）、Ｄ部分面積０˙００三二四四公頃（鐵架造
）、Ｅ部分面積０˙０００七五一公頃（磚造浴室）、Ｆ部分面積０˙００二五九一
（磚造水池）及Ｇ部分面積０．０一一一０五公頃（鐵架造）等地上建物拆除後，將
如附圖所示４Ａ部分面積一．０五二六七三公頃及４Ｂ部分面積０˙九一五四五二公
頃之土地全部交還原告。
訴訟費用由被告負擔。
本判決於原告以新台幣參佰貳拾貳萬元供擔保後，得假執行。
    事    實
甲、原告方面：
  一、聲明：除擔保金額外，如主文所示。
  二、陳述：原告所管轄田中事業區內彎林班地，為國有林地，其中坐落彰化縣田中
      鎮○○段未登錄土地如附圖所示４Ａ部分面積一．０五二六七三公頃及４Ｂ部
      分面積０˙九一五四五二公頃之土地，由原告於五十六年間起交予被告之被繼
      承人（即其養父）羅火成保育，立有承諾書，嗣於八十一年五月二十七日再由
      羅火成立切結書切結遵守有關規定並經法院公證處認證。依上開切結書第十二
      條記載：「保育人越界栽植或擅自在林地內搭建房屋者，應即終止其保育工作
      ，並將保育林地無條件交還」，羅火成於前開林地上擅自搭建如附圖所示Ａ部
      分面積０˙０００一六九公頃（磚造廁所）、Ｂ部分面積０˙００三五三０公
      頃（鐵架造）、Ｃ部分面積０˙０一一六七八公頃（鐵架造有牆）、Ｄ部分面
      積０˙００三二四四公頃（鐵架造）、Ｅ部分面積０˙０００七五一公頃（磚
      造浴室）、Ｆ部分面積０˙００二五九一（磚造水池）及Ｇ部分面積０．０一
      一一０五公頃（鐵架造）等地上建物，因此原告依約即得終止保育合約收回林
      地，惟羅火成已於八十七年八月十七日死亡，被告為其養子（唯一之繼承人）
      而繼續占用使用系爭土地，原告所屬機關竹山工作站於八十七年十月三十日發
      函被告，表明終止保育合約，被告申請繼續保育使用系爭土地，原告未准所請
      ，嗣於八十八年四月六日以存證信函限被告於八十八年四月三十日拆除前開建
      物並交還土地與原告。被告因繼承羅火成之契約關係而繼續使用系爭土地，惟
      羅火成擅自於土地上搭建地上物已違反約定，其對原告負有拆除建物之義務，
      此一義務為被告所繼承，原告因而與被告終止保育合約，被告已無權源得繼續
      占用系爭土地，原告自得依民法第七百六十七條規定請求被告拆屋並返還土地
      。又當年羅火成保育系爭林地時，雖經林務局貸與房舍使用，惟該房舍並非位
      於系爭林地上，係位於鄰近林地，系爭土地上之建物均為被告之被繼承人或被
      告違約興建。
  三、證據：提出與系爭土地毗鄰二地號之土地登記簿謄本、存證信函、切結書、戶
      籍謄本、陳情書、行政院農業委員會函、承諾書等影本各一份及照片四幀等為
      證。
乙、被告方面：
  一、聲明：原告之訴及假執行之聲請均駁回。
  二、陳述：
    (一)被告之養父羅火成所立之切結書日期為八十一年五月二十七日，惟無論契約書
      或切結書均無溯及效力，必須切結後有違背行為，立切結書人始受拘束，本件
      必須羅火成或其繼承人即被告於八十一年五月二十七日以後，有在該林地搭建
      房屋之事實，原告始得終止合約。查系爭土地上之建物於六十九年四月二十九
      日以前便建築完成，其門牌號碼為田中鎮○○里○○路通山巷二十之一號，並
      於七十七年因門牌整編而變更為田中鎮○○里○○路五五三號，被告與養父羅
      火成始終居住該房屋，足證系爭房屋早已存在並非被告養父於書立切結書之後
      所擅建，上開切結書並無溯及效力，必須立切結書後有違背約定之行為，立切
      結書人始受拘束，本件須羅火成或其繼承人於八十一年五月二十七日以後，有
      在該林地搭建房屋之事實，原告始得終止合約。且依切結書第三條所載：「房
      舍由南投處借給使用，並由保育人員負責保養修繕....  」等，其非羅火成所
      建益明。綜上，足認羅火成並無在系爭林地擅建房屋，原告以此為由聲明終止
      合約，於法不合，不生終止之效力，原告之請求拆屋還地為無理由。
    (二)切結書所載向原告借用之房舍是否位於系爭土地上伊不清楚，亦未曾使用過，
      如附圖所示之Ａ、Ｂ、Ｃ、Ｄ、Ｅ、Ｆ、Ｇ部分建物係羅火成於六十九年之前
      所建造，何時蓋的伊不知道。
  三、證據：提出田中鎮公所證明書影本一份為證。
    理    由
一、本件原告起訴主張：原告所管轄坐落彰化縣田中鎮○○段未登錄之國有林班地，
    其中如附圖所示４Ａ部分面積一．０五二六七三公頃及４Ｂ部分面積０˙九一五
    四五二公頃之土地，由原告於五十六年間起交予被告之被繼承人（即其養父）羅
    火成保育，立有承諾書，嗣於八十一年五月二十七日再由羅火成立切結書切結遵
    守有關規定並經法院公證處認證。依上開切結書第十二條記載：「保育人越界栽
    植或擅自在林地內搭建房屋者，應即終止其保育工作，並將保育林地無條件交還
    」，羅火成於前開林地上擅自搭建如附圖所示Ａ部分面積０˙０００一六九公頃
    （磚造廁所）、Ｂ部分面積０˙００三五三０公頃（鐵架造）、Ｃ部分面積０˙
    ０一一六七八公頃（鐵架造有牆）、Ｄ部分面積０˙００三二四四公頃（鐵架造
    ）、Ｅ部分面積０˙０００七五一公頃（磚造浴室）、Ｆ部分面積０˙００二五
    九一（磚造水池）及Ｇ部分面積０．０一一一０五公頃（鐵架造）等地上建物，
    羅火成已於八十七年八月十七日死亡，被告為羅火成唯一之繼承人，因繼承關係
    而繼續占用使用系爭土地，惟羅火成擅自於土地上搭建前開地上物已違反約定，
    其對原告負有拆除建物之義務，此一義務為被告所繼承，原告所屬機關竹山工作
    站於八十七年十月三十日發函被告，表明終止保育合約，被告申請繼續保育使用
    系爭土地，原告未准所請，嗣於八十八年四月六日以存證信函限被告於八十八年
    四月三十日拆除前開建物並交還土地與原告，原告已向被告終止保育合約，被告
    已無權源得繼續占用系爭土地，原告自得依民法第七百六十七條規定請求被告拆
    屋並返還土地。又當年羅火成保育系爭林地時，雖經林務局貸與房舍使用，惟該
    房舍並非位於系爭林地上，係位於鄰近林地，系爭土地上之建物均為被告之被繼
    承人或被告違約興建等情。被告則以：查系爭土地上如附圖所示之建物於六十九
    年四月二十九日以前便由羅火成建築完成，其門牌號碼為田中鎮○○里○○路通
    山巷二十之一號，並於七十七年因門牌整編而變更為田中鎮○○里○○路五五三
    號，然被告之養父羅火成所立之切結書日期為八十一年五月二十七日，足證系爭
    房屋早已存在並非被告養父於書立切結書之後所擅建，上開切結書並無溯及效力
    ，必須立切結書後有違背約定之行為，立切結書人始受拘束，本件須羅火成或其
    繼承人於八十一年五月二十七日以後，有在該林地搭建房屋之事實，原告始得終
    止合約。且切結書第三條所載：「房舍由南投處借給使用，並由保育人員負責保
    養修繕....  」，足徵房屋非羅火成所建，惟該條所稱之房舍位於何處伊不知道
    ，其亦從未使用過，羅火成既未在系爭林地擅建房屋，則原告以此為由聲明終止
    合約，於法不合，不生終止之效力等語置辯。
二、查原告起訴主張其所管轄坐落彰化縣田中鎮○○段未登錄之國有林班地，其中如
    附圖所示４Ａ部分面積一．０五二六七三公頃及４Ｂ部分面積０˙九一五四五二
    公頃之土地，由原告於五十六年間起交予被告之被繼承人羅火成保育，並立有承
    諾，嗣於八十一年五月二十七日再由羅火立切結書切結遵守有關規定並經法院公
    證處認證。羅火成於前開林地上搭建如附圖所示Ａ部分面積０˙０００一六九公
    頃（磚造廁所）、Ｂ部分面積０˙００三五三０公頃（鐵架造）、Ｃ部分面積０
    ˙０一一六七八公頃（鐵架造有牆）、Ｄ部分面積０˙００三二四四公頃（鐵架
    造）、Ｅ部分面積０˙０００七五一公頃（磚造浴室）、Ｆ部分面積０˙００二
    五九一（磚造水池）及Ｇ部分面積０．０一一一０五公頃（鐵架造）等地上建物
    ，羅火成已於八十七年八月十七日死亡，被告為羅火成之唯一繼承人，因繼承關
    係而繼續占用使用系爭土地，原告所屬機關竹山工作站於八十七年十月三十日發
    函被告，表明終止保育合約，被告申請繼續保育使用系爭土地，原告未准所請，
    嗣於八十八年四月六日以存證信函限被告於八十八年四月三十日拆除前開建物並
    交還土地與原告等情，業據提出與系爭土地毗鄰二地號之土地登記簿謄本、存證
    信函、切結書、戶籍謄本、陳情書及照片等為證，並經本院勘驗現場及囑託彰化
    縣田中地政事務所測量屬實，有勘驗筆錄及彰化縣田中地政事務所九十一年十一
    月四日複丈成果圖附卷可稽，被告雖辯稱：依切結書第三條之記載：「房舍由南
    投處借給使用，並由保育人員負責保養修繕....  」所示，足徵上開房屋非羅火
    成所建云云，惟被告既已自承此條約定所稱之借用房舍是否位於系爭土地上伊不
    清楚，其亦從未使用過，上開房屋係羅火成於六十九年以前即已建造完成等語，
    核以原告所稱該條所指借予羅火成使用之房舍並非在系爭土地上，則本件如附圖
    所示之Ａ─Ｇ部分建物應非切結書第三條所載借予羅火成使用之房舍，堪予認定
    ，除此之外被告對於原告其餘之主張則未予爭執，是原告此部分之主張堪信為真
    實。
三、又被告辯稱：系爭土地上如附圖所示之建物於六十九年四月二十九日以前便由羅
    火成建築完成，而於該時申請編訂門牌號碼，然被告之養父羅火成所立之切結書
    日期為八十一年五月二十七日，足證系爭房屋早已存在並非被告養父於書立切結
    書之後所擅建云云，惟原告主張系爭土地最早於五十六年即借予羅火成保育，當
    時就係約定同樣之條款，直至八十一年才將切結書持往法院辦理公證等語，業已
    提出羅火成於六十年六月一日與原告訂立之承諾書為證，復為被告所不爭執。查
    上開承諾書第十六條第四項之約定為「越界栽植或擅在林地內搭建房屋者，保育
    人應即將終止其保育工作，並將保育地承諾書無條件交還」，此與八十一年五月
    二十七日由羅火成所書立經法院公證之切結書約定之內容相同，因此羅火成於死
    亡之前即有違反切結書之約定，而於系爭林地內擅自搭蓋上開建物之情，洵堪認
    定。另依系爭切結書第十五條規定「本切結書有效期間五年自七十九年六月一日
    起至八十四年五月三十一日止，必要時得再予延長重新訂立切結書」，是羅火成
    於八十七年八月十七日死亡以前該切結書已因有效期間屆滿而到期，惟期限屆滿
    後羅火成仍繼續使用系爭土地進行保育工作，而原告復自承此契約關係於羅火成
    死亡後由被告繼承，顯然羅火成與原告間關於切結書之契約關係並不因未續立書
    面而終止，因此被告嗣後即因繼承羅火成之一切法律上之權利義務關係，而取得
    系爭建物之事實上處分權，並承繼羅火成與原告間所有關於保育林地之契約關係
    ，如前所述，羅火成於死亡前即已違反切結書內所約定之應負義務，被告為其繼
    承人，則原告依該切結書第十二條第三款，終止被告之保育工作，並請求其交還
    保育林地之主張，即屬有據。
四、從而，原告請求被告拆除系爭土地上如附圖所示Ａ部分面積０˙０００一六九公
    頃（磚造廁所）、Ｂ部分面積０˙００三五三０公頃（鐵架造）、Ｃ部分面積０
    ˙０一一六七八公頃（鐵架造有牆）、Ｄ部分面積０˙００三二四四公頃（鐵架
    造）、Ｅ部分面積０˙０００七五一公頃（磚造浴室）、Ｆ部分面積０˙００二
    五九一（磚造水池）及Ｇ部分面積０．０一一一０五公頃（鐵架造）等地上建物
    拆除後，並將如附圖所示４Ａ部分面積一．０五二六七三公頃及４Ｂ部分面積０
    ˙九一五四五二公頃之土地全部交還原告，即屬正當，應予准許。
五、假執行之宣告：原告陳明願供擔保，聲請宣告假執行，核無不合，爰酌定相當擔
    保金額准許之。
六、結論：原告之訴為有理由，依民事訴訟法第七十八條、第三百九十條第二項，判
    決如主文。
中      華      民      國     九十二    年      一     月    二十八    日
                                        民事第二庭
~B法      官  黃倩玲
右為正本係照原本作成。
如對本判決上訴，應於判決送達後二十日內向本院提出上訴狀（應依他造人數附繕本
）。
中      華      民      國    九十二    年       一     月    二十八    日
~B法院書記官  林憲男


司法院資訊處製作；財團法人民間司法改革基金會備份。
